【裁判字號】    89,上訴,708
【裁判日期】    890406
【裁判案由】    偽造文書等
【裁判全文】
臺灣高等法院刑事判決                  八十九年度上訴字第七八號
    上  訴  人
    即  被  告  乙○○
    選任辯護人  陳世英
右上訴人，因偽造文書等案件，不服臺灣台北地方法院，八十八年度訴字第一一七○
號，中華民國八十八年十二月三十一日第一審判決（起訴案號：臺灣台北地方法院檢
察署八十八年度偵字第九八四三號）提起上訴，本院判決如左：
    主      文
上訴駁回。
乙○○緩刑年。
    事      實
一、乙○○係設於台北縣新店市○○路六十巷三十二號納稅義務人「長旺昇工程有限
    公司」（業經台灣省政府建設廳以八十七年一月二十三日建三管字第四００七一
    六號函撤銷公司登記在案）（以下簡稱長旺昇公司）之董事，為公司法第八條所
    稱之公司負責人及商業會計法第四條所稱之商業負責人，且為從事業務之人，負
    有據實製作薪資所得扣繳暨免扣繳憑單之義務。其於民國八十六年一月底前某日
    （依所得稅法第九十二條第一項之規定：第八十八條各類所得稅款之扣繳義務人
    ，應於每年一月底前將上一年內扣繳各納稅義務人之稅款數額，開具扣繳憑單，
    彙報稽徵機關查核），明知甲○○（原名為陳崑平，業於八十八年十一月七日死
    亡）於八十五年間並未在長旺昇公司任職，亦未曾領取薪資，竟利用不知情之會
    計人員沈佩君，於其業務上作成性質屬於會計憑證之「八十五年度各類所得扣繳
    暨免扣繳憑單」（以下簡稱扣繳憑單）上，虛偽登載甲○○於八十五年間在長旺
    昇公司薪資所得為新台幣（下同）十五萬元，並於八十六年二月二十日起至三月
    底止某日（依所得稅法第七十一條規定：納稅義務人應於每年二月二十日起至三
    月底止，填具結算申報書，向該管稽徵機關申報），持該不實之扣繳憑單委由不
    知情之會計人員沈佩君，持向財政部臺灣省北區國稅局新店稽徵所（起訴書誤載
    為財政部台灣省南區國稅局稽徵所）申報該公司八十五年度之營利事業所得稅而
    行使之，致納稅義務人長旺昇公司以此不正當之方法逃漏營利事業所得稅三萬七
    千五百元，足生損害於甲○○及稅捐稽徵機關課稅之正確性。
二、案經台灣台北地方法院檢察署檢察官自動檢舉偵查起訴。
    理      由
一、訊據上訴人即被告乙○○供承係原長旺昇公司之負責人，該公司曾委由公司會計
    人員沈佩君在性質上屬於會計憑證之扣繳憑單，填載支付甲○○八十五年度薪資
    所得十五萬元，並利用會計人員沈佩君持前開薪資扣繳憑單向財政部台灣北區國
    稅局申報長旺昇公司八十五年度營利事業所得稅等事實，惟矢口否認有何違反稅
    捐稽征法及偽造文書之犯行，辯稱：公司工地之臨時工，有些是工地之工頭僱的
    ，伊並不知是否有僱用甲○○，而公司之會計憑證製作、工資之發放均係由會計
    人員辦理，伊並不清楚詳情云云。經查，右揭犯罪事實，業據被害人甲○○迭於
    偵審時指述綦詳在卷，並有財政部台灣省北區國稅局新店稽徵所八十八年一月二
    十二日北區國稅新店審字第八八○○○○三五一○號函所附長旺昇公司八十五年
    度營利事業所得稅結算申報書媒體申報總表及被害人甲○○（原名陳崑平）八十
    五年度各類所得扣繳暨免扣繳媒體申報資料影本附卷可稽，復有財政部台灣省南
    區國稅局台東縣分局八十八年四月七日南區國稅東縣服字第八八００四九四五號
    函所檢送之綜合所得稅各類所得資料查詢表附於台灣台北地方法院檢察署八十八
    年度偵字第八八八號偵查卷內可參。次查，被害人甲○○之左小腿半節以下已截
  肢，現領有殘障手冊，業經檢察官於八十八年二月十一日當庭勘驗無訛，並有中
    華民國殘障手冊影本附於偵查卷內可按；又被害人甲○○自八十三年十一月十四
    日即領有殘障手冊，此有台東縣政府八十八年八月二十五日（八八）府社福字第
    一０七三一二號函及所附之台灣省台東縣殘障者鑑定表二紙在卷可稽，而查長旺
    昇公司係從事鐵門窗工程，依被害人甲○○之身體殘障程度，實難從事有關鐵門
    窗工程之工作甚明，而長旺昇公司之工人一般均由被告自行聘僱，報稅所需資料
    均由公司臨時所聘之會計交予會計師辦理等情，業經被告於原審法院審理時供承
    在卷（見原審卷第七四頁正面）。而被告所辯該公司所屬工地工頭自行聘僱臨時
    工人，並提供臨時工人資料給公司乙節，並未能提出該工頭之姓名及住居所，暨
    所提供之臨時工人資料等，以供本院調查審酌，至公司之會計人員僅係受僱於公
    司而支領一定之薪資，其實無擅列員工虛報薪資甘冒法紀之理。而查被告於偵查
    時供稱伊沒印象公司有甲○○的員工云云，且迄本院審理時均無從提出被害人甲
    ○○受僱該公司之相關資料以供查證。參以被告身為公司負責人，其就公司營運
    所為之各項支出，均屬評估營運成本及獲利之要件，是其就虛列員工薪資一事尚
    難推諉不知。是其上開所辯，要屬卸責之詞，不足採信。又納稅義務人長旺昇公
    司以虛列甲○○八十五年度薪資所得之不正當方法，而逃漏該公司八十五年度之
    營利事業所得稅額三萬七千五百元，亦有財政部台灣省北區國稅局新店稽徵所八
    十八年一月二十二日北區國稅新店審字第八八００００三五一０號函在卷可參。
    本件事證明確，被告犯行堪以認定。
二、按營利事業填報「各類所得扣繳暨免扣繳憑單」，乃附隨其業務而製作，為業務
    上所掌文書，此種扣繳憑單內容如有不實，而足生損害於公眾及他人，即係犯業
    務上登載不實文書之罪名（最高法院七十年九月二十一日第九次刑事庭會議決議
    可資參照）；又各類所得扣繳暨免扣繳憑單係屬商業會計法所規定之原始憑證，
    屬商業會計憑證之一種（最高法院八十七年台上字第五六七號判決可資參照）。
    查被告乙○○係長旺昇工程有限公司之董事，此有經濟部中部辦公室八十八年八
    月二十四日經八八中辦三管字第一四一九九五號函所檢附之公司變更登記事項卡
    在卷可稽，自屬公司法第八條所規定之公司負責人，而為商業會計法第四條所稱
    之商業負責人。其明知被害人甲○○未在該公司領取薪資，乃利用不知情之公司
    會計人員製作不實會計憑證之扣繳憑單，足以生損害於被害人甲○○及稅捐稽徵
    機關課徵稅捐之正確性，其復利用不知情之會計人員持扣繳憑單向稅捐機關申報
    ，核其所為，係犯商業會計法第七十一條第一款之以明知為不實之事項而填製會
    計憑證罪。又被告乙○○為納稅義務人長旺昇公司之負責人，其虛列被害人甲○
    ○薪資以逃漏稅捐之行為，係犯稅捐稽徵法第四十七條第一款、第四十一條之公
    司負責人以不正當方法逃漏稅捐罪。其明知不實事項而據以填製會計憑證，並持
    該不實之憑證申報稅捐之行為，均係利用不知情之人員為之，應屬間接正犯。次
    按公司為法人，公司負責人為自然人，二者在法律上並非同一人格主體。公司負
    責人為公司之代表，其為公司所為行為，應由公司負責。故公司負責人為公司以
    不正當方法逃漏稅捐，因納稅義務人為公司，其所觸犯稅捐稽徵法第四十一條之
    罪之犯罪或受罰主體，仍為公司，而非公司負責人，僅因公司於事實上無從擔負
    自由刑之責任，基於刑事政策上之考慮，同法第四十七條第一款將納稅義務人之
    公司應處徒刑之規定，轉嫁於公司負責人。是公司負責人依該條款而適用徒刑之
    處罰，乃屬代罰之性質，並非因其本身之犯罪而負行為責任。又刑法第五十五條
    所規定之牽連犯，必須同一人犯一罪而其方法或結果行為另犯他罪名，始克相當
    ；亦即必須同一犯罪主體之二個以上犯罪行為間，具有目的與方法、或目的與結
    果之關係，始得從一重處斷。公司負責人為納稅義務人之公司以不正當方法逃漏
    稅捐，既非稅捐稽徵法第四十一條之犯罪或受罰主體，僅依同法第四十七條第一
    款之規定，代替公司受徒刑之處罰，自與其本身為犯罪主體所犯其他罪名（如刑
    法第二百十六條、第二百十五條、商業會計法第七十一條第一款等罪）間，不具
    牽連犯關係（最高法院八十八年度台非字第一四九號判決可資參照）。是被告乙
    ○○所犯上開二罪，犯意各別，罪名互異，應予分論併罰。又按商業會計法第七
    十一條第一款之處罰規定，與刑法第二百十五條所規範之犯罪態樣相同，即係後
    者之特別法，依特別法優於普通法，自應優先適用商業會計法第七十一條第一款
    之填製不實會計憑證罪處斷，而無適用刑法第二百十五條之餘地；又商業會計法
    第七十一條第一款之填製不實之會計憑證罪，原即含有業務上登載不實之本質，
    被告持該不實憑證申報稅捐，即不應再論以刑法第二百十六條、第二百十五條之
    行使業務上登載不實文書罪（最高法院七十九年度台上字第四九六四號、八十七
    年度台上字第一一號判決可資參照）。公訴意旨未論及扣繳憑單係屬原始憑證，
    且所犯法條未引用商業會計法第七十一條第一款，而認被告所涉填寫扣繳憑單之
    行為係犯刑法第二百十六條、第二百十五條之罪，復認被告所涉違反稅捐稽徵法
    之犯行與所犯之行使業務登載不實文書罪間具有牽連關係，均有未洽，惟就所涉
    填寫扣繳憑單行為之基本事實仍屬同一，本院自應予以審理，並變更其起訴法條
    。原審以被告上述犯行罪證明確，援引商業會計法第七十一條第一款、稅捐稽征
    法第四十一條、第四十七條第一款、刑法第十一前段、第五十一條第五款（及贅
    引罰金罰鍰提高標準條例第一條前段）之規定，並審酌被告尚無不良前科，其犯
    罪之動機、目的、手段、虛報他人薪資所得因而逃漏之稅捐金額，所致生之危害
    及犯罪後之態度等一切情狀，分別就被告所犯之公司負責人以不正當方法逃漏稅
    捐罪及以明知為不實之事項而填製會計憑證罪，各量處有期徒刑五月及三月，並
    定應執行有期徒刑六月。復以公訴意旨另略以：被告乙○○係台北縣新店市○○
    路六十巷三十二號長旺昇公司之負責人，係依法應納稅之義務人，明知甲○○（
    原名陳崑平）並未在長旺昇公司工作及支薪，竟偽造八十五年間，從事該公司工
    作向其支領工資共新台幣十五萬元之工資表，且製成各類所得扣繳暨免扣繳憑單
    ，以詐術向財政部台灣省南區國稅局稽徵所提出申報，使之營業成本增加，營利
    所得減少，以此方法逃漏營利事業所得稅，足以生損害於被害人甲○○及稅捐稽
    徵機關對於稅捐稽徵之正確性。因認被告乙○○就偽造工資表之行為亦涉有刑法
    第二百十六條、第二百十條之行使偽造私文書罪嫌云云。按犯罪事實應依證據認
    定之，無證據不得推定其犯罪事實，刑事訴訟法第一百五十四條定有明文。公訴
    意旨認被告乙○○涉有偽造工資表之犯行，固有綜合所得稅各類所得資料資料查
    詢表、長旺昇公司設立登記事項卡暨董事、股東名冊在卷可稽，然遍查全部卷宗
    結果，均無公訴人所稱之工資表及偽造之「陳崑平」之署押；又經原審法院依職
    權函請稅捐稽徵機關提供長旺昇公司之薪資清冊或工資表結果，因該公司已擅自
    歇業，他遷不明，已函請該公司負責人戶籍所在地之稅捐稽徵機關通知負責人乙
    ○○提示資料，此有財政部台灣省北區國稅局新店稽徵所八十八年十二月二十七
    日北區國稅新店審第八八００００四三０八號函附卷可稽；又被告乙○○於原審
    法院審理時亦供稱長旺昇公司之帳冊及薪資清冊均不見了等語；參諸證人即受長
    旺昇公司委託申報營利事業所得稅之沈佩君於原審法院八十八年十一月十日調查
    中證稱：「（問：其中有無工資表？）有，但因他們公司已註銷，資料已沒留存
    。」、「（問：工資表上有無蓋領薪人之印章或是僅證明薪資金額？）忘了。」
    、「（問：該公司之申報資料存否？）只剩申報書表，他們公司檢附的憑證已無
    留存。」、「（問：長旺昇公司是否有提供支領薪金之人的印章？）沒有。」等
    語，是長旺昇公司究有無製作公訴人所稱之工資表即有可疑，且依卷內事證，亦
    無積極證據足資證明被告有偽造甲○○（原名陳崑平）名義之工資表之行為，被
    告所涉犯此部分犯行尚屬不能證明。本應為無罪之諭知，惟公訴人認此部分與被
    告前揭論罪科刑部分有牽連犯之裁判上一罪之關係，爰不另為無罪之諭知，原審
    併予判決理由予以敘明，經核認事用法，並無違誤。被告上訴意旨否認犯罪，尚
    難認有理由，應予駁回。而查被告前未曾受有期徒刑以上刑之宣告，有台灣高等
    法院檢察署刑案紀錄簡覆表及本院被告全國前案紀錄表各一份在卷可憑，素行良
    好，因一時失慮，致犯法禁，惟念其逃漏之稅捐金額僅三萬七千五百元，犯罪情
    節尚非重大，嗣被告亦知所悔悟，經此次教訓，爾後當知所警惕，諒無再犯之虞
    ，是本院認被告所受本件刑之宣告以暫不執行為適當，爰併予宣告緩刑三年，以
    啟自新。
據上論斷，應依刑事訴訟法第三百六十八條，刑法第七十四條第一款，判決如主文。
本案經檢察官陳吉穗到庭執行職務。
中    華    民    國    八十九    年      四        月       六         日
                        臺灣高等法院刑事第三庭
                            審判長法  官  張  連  財
                                  法  官  李  英  勇
                                  法  官  張  傳  栗
右正本證明與原本無異。
如不服本判決應於收受送達後十日內向本院提出上訴書狀，其未敘述上訴之理由者並
得於提起上訴後十日內向本院補提理由書（均須按他造當事人之人數附繕本）。
                                  書記官  王  秀  雲
中    華    民    國    八十九    年      四        月       七日
附錄：本案論罪科刑法條全文
商業會計法第七十一條第一款
商業負責人、主辦及經辦會計人員或依法受託代他人處理會計事務之人員有左列情事
之一者，處五年以下有期徒刑、拘役或科或併科新台幣十五萬元以下罰金：
一、以明知為不實之事項，而填製會計憑證或記入帳冊者。
稅捐稽徵法第四十一條
納稅義務人以詐術或其他不正當方法逃漏稅者，處五年以下有期徒刑、拘役或科或併
科一千元以下罰金。
稅捐稽徵法第四十七條
本法關於納稅義務人、扣繳義務人及代徵人應處徒刑之規定，於左列之人適用之：
一、公司法規定之公司負責人。
二、民法或其他法律規定對外代表法人之董事或理事。
三、商業登記法規定之商業負責人。
四、其他非法人團體之代表人或管理人。


司法院資訊處製作；財團法人民間司法改革基金會備份。
